ACORDAO-COMPLETO-2438868

ACÓRDÃO 13316/2020 ATA 42/2020 - SEGUNDA CÂMARA

VISTA, relatada e discutida esta tomada de contas especial, instaurada pela Fundação Universidade de Brasília - FUB em razão de inexecução parcial do Convênio 398/2009, celebrado, em 30/12/2008, entre a entidade e o Município de Alto Paraíso de Goiás/GO, que objetivou a construção do Centro de Estudos Avançados do Cerrado.
ACORDAM os ministros do Tribunal de Contas da União, reunidos em sessão da 2ª Câmara, ante as razões expostas pela relatora, e com fundamento nos arts. 1º, inciso I, 12, § 3º, 16, inciso III, alínea "c", e §§ 2º e 3º, 19, 23, inciso III, 26, 28, inciso II, e 57 da Lei 8.443/1992 c/c os arts. 1º, inciso I, 209, inciso III, 210, 214, inciso III, alínea "a", 215 a 217 e 267 do Regimento Interno, em: 
9.1. rejeitar as alegações de defesa de Álan Gonçalves Barbosa;
9.2. declarar revel a empresa Premium Construtora e Empreendimentos Ltda.;
9.3. julgar irregulares as contas de Álan Gonçalves Barbosa e da empresa Premium Construtora e Empreendimentos Ltda.;
9.4. condená-los, solidariamente, ao recolhimento aos cofres da Fundação Universidade de Brasília das quantias a seguir especificadas, atualizadas monetariamente e acrescidas de juros de mora a partir das datas discriminadas até a data do pagamento:
	VALOR ORIGINAL (R$) 
	DATA DA OCORRÊNCIA
	MOTIVO

	67.266,19 (D) 
	9/12/2011   
	serviços pagos, e não executados

	99.017,39 (D) 
	27/8/2011
	serviços pagos, e não executados

	75.742,25 (D) 
	28/4/2011
	serviços pagos, e não executados

	36.252,24 (D) 
	21/3/2011
	serviços pagos, e não executados

9.5. condenar Álan Gonçalves Barbosa ao recolhimento aos cofres da Fundação Universidade de Brasília da quantia de R$ 166.990,00 (cento e sessenta e seis mil, novecentos e noventa reais) , atualizada monetariamente e acrescida de juros de mora a partir da data de 23/4/2013 até a data do pagamento;
9.6. aplicar a Álan Goncalves Barbosa e à empresa Premium Construtora e Empreendimentos Ltda. multas de R$ 70.000,00 (setenta mil reais) e R$ 45.000,00 (quarenta e cinco mil reais) , respectivamente, a serem recolhidas aos cofres do Tesouro Nacional, com atualização monetária calculada da data deste acórdão até a data do pagamento, se este for efetuado após o vencimento do prazo abaixo estipulado;
9.7. fixar prazo de 15 (quinze) dias, a contar das notificações, para comprovação, perante o Tribunal, do recolhimento das dívidas acima imputadas;
9.8. autorizar a cobrança judicial das dívidas, caso não atendidas as notificações;
9.9. autorizar o seu pagamento em até 36 (trinta e seis) parcelas mensais consecutivas, caso venha a ser solicitado pelos responsáveis antes do envio do processo para cobrança judicial;
9.10. fixar o vencimento da primeira parcela em 15 (quinze) dias, a contar do recebimento das notificações, e o das demais a cada 30 (trinta) dias, com incidência dos respectivos encargos legais sobre o valor de cada prestação; 
9.11. alertar aos responsáveis que a inadimplência de qualquer parcela acarretará vencimento antecipado do saldo devedor;
9.12. enviar cópia desta deliberação a João Gabriel Morais de Queiroz, procurador da República no Distrito Federal, e ao procurador-chefe da Procuradoria da República no Estado de Goiás, para as providências cabíveis.

Tomada de contas especial instaurada pela Fundação Universidade de Brasília - FUB, em razão de inexecução parcial do Convênio 398/2009, celebrado em 30/12/2008 entre a Fundação Universidade de Brasília e a Prefeitura Municipal de Alto Paraíso de Goiás/GO, que tinha por objeto a construção do Centro de Estudos Avançados do Cerrado.

Segunda Câmara

Município de Alto Paraíso de Goiás/GO.

3. Responsáveis: Álan Gonçalves Barbosa (CPF XXX.662.601-XX) e Premium Construtora e Empreendimentos Ltda. (CNPJ 06.906.732/0001-21).
3.1. Interessadas: Fundação Universidade de Brasília (CNPJ 00.038.174/0001-43) e Secretaria de Educação Básica (CNPJ 00.394.445/0124-52).

13.1. Ministros presentes: Augusto Nardes (na Presidência), Aroldo Cedraz, Raimundo Carreiro e Ana Arraes (Relatora).
13.2. Ministros-Substitutos presentes: Marcos Bemquerer Costa e André Luís de Carvalho.

ANA ARRAES

Transcrevo, a seguir, a instrução elaborada por auditor da Secretaria de Controle Externo de Tomada de Contas Especial - SecexTCE, que foi endossada pelos dirigentes da unidade (peças 74 a 76) :
"INTRODUÇÃO 
Cuidam os autos de Tomada de Contas Especial instaurada pela Fundação Universidade de Brasília/Ministério da Educação, em razão de execução parcial do objeto pactuado no Convênio 398/2009, celebrado em 30/12/2008 entre a Fundação Universidade de Brasília e a Prefeitura Municipal de Alto Paraíso de Goiás/GO (peça 17, p. 47-53) .
A referida avença, conforme explicitado na cláusula primeira do termo de convênio, teve como objeto: 'a construção do Centro de Estudos Avançados do Cerrado em Alto Paraíso de Goiás em terreno de 47.000 m2, doado pela Prefeitura à UNB, por meio do Decreto 1.131 de 15/12/2008, com aquisição de equipamentos e mobiliários' (peça 17, p. 47) .
A vigência inicial prevista para o período entre 31/12/2008 (data da publicação no DOU) e 30/12/2010 (extrato à peça 4, p. 11) foi prorrogada até 30/6/2013 (peça 2, p. 25; peça 4, p. 16) , contudo, não constam dos autos os respectivos aditivos de prorrogações.
HISTÓRICO
Os recursos previstos para a implementação do objeto conveniado foram orçados no valor total de R$ 1.792.376,69, à conta da Fundação Universidade de Brasília - FUB, liberados mediante ordens bancárias creditadas no Banco do Brasil, agência 4546-2, conta corrente 8.155-8, conforme demonstrativo abaixo (peça 4, p. 12-15; peça 12, p. 41-54) :
	Número da OB
	     Data
	Valor (R$) 
	Crédito bancário
	Extrato bancário (peça 12) 

	2009OB830198
	  30/12/2009
	     840.000,00
	  5/1/2010
	p. 41

	2009OB830199
	  30/12/2009
	     300.000,00
	  5/1/2010
	p. 41

	2013OB806744
	      5/4/2013
	     292.376,69
	  9/4/2013
	p. 52

	2013OB807558
	    19/4/2013
	     360.000,00
	23/4/2013
	p. 52

	                   TOTAL
	  1.792.376,69
	        -
	          -

Segundo Termo de Celebração de Crédito pactuado entre o então denominado Ministério da Ciência e Tecnologia e a Fundação Universidade de Brasília, estava prevista a destinação de R$ 400.000,00 para apoio parcial ao projeto (peça 15, p. 30-37) . 
Entretanto, conforme informação da Fundação Universidade de Brasília, no documento UNBDOC 14476/2014, com data de 13/3/2014, 'não houve execução financeira referente ao projeto em questão' (peça 15, p. 39) . 
A obra foi realizada por duas empresas: primeiramente pela Premium Construtora e Empreendimentos Ltda. - ME, que teve o contrato assinado em 6/10/2009 (peça 8, p. 11-20) e rescindido amigavelmente em 9/2/2012 (peça 7, p. 21-20) , e, em seguida, pela empresa Tescon Engenharia Ltda, cujo contrato foi assinado em 22/6/2012 (peça 7, p. 10-20) .
O contrato firmado pela Prefeitura Municipal de Alto Paraíso de Goiás/GO com a empresa Tescon Engenharia Ltda. previa o valor de R$ 843.090,69 para a realização dos serviços de conclusão da obra do Centro e Estudos Avançados do Cerrado (peça 7, p. 10-20) .
Entretanto, foram encontradas irregularidades na Gestão do Convênio que motivaram a instauração desta Tomada de Contas Especial, cujo valor original soma R$ 425.403,93. 
As referidas irregularidades são decorrentes de inexecução de serviços, conforme apontado no Parecer submetido ao Diretor do Centro de Planejamento Oscar Niemeyer - Ceplan, com data de 20/3/2014 (peça 14, p. 50-65) , e de recursos não aplicados no elemento de despesa 4490.52- Equipamento e Material Permanente.   
Em síntese, com base no Parecer 2/2014 DCF/CEPC, de 3/4/2014 (peça 15, p. 47-54) e no Relatório de TCE 1/2016, com data de 23/6/2016 (peça 2, p. 2-12) , o valor impugnado pela Fundação Universidade de Brasília decorre das seguintes constatações, totalizando impugnações no valor histórico de R$ 425.403,93:
recursos não aplicados em equipamentos e material permanente (elemento de despesa 4490.52) : R$ 166.990,00;
serviços não executados, com relação à planilha orçamentária da empresa Premium, conforme indicado no Relatório do Ceplan (peça 14, p. 52-56) : R$ 258.405,93;
pagamento de tarifa DOC/TED eletrônico: R$ 8,00.
Com relação ao item 'a', o então prefeito do Município de Alto Paraíso de Goiás/GO, Álan Gonçalves Barbosa, por meio do Ofício 278/2014, de 5/9/2014, informou, em resposta à notificação na fase interna, que 'os equipamentos e material permanente que deveriam ser adquiridos com os R$ 166.990,00 foram adquiridos diretamente pela FUB-UnB, esvaziando a utilização deste valor dentro do Convênio em sua finalidade primitiva, permitindo que fosse utilizado para atendimento das necessidades existentes no cumprimento do objeto do Convênio, qual seja, obras de construção do CEACER' (peça 15, p. 81) .
Quanto ao item 'b', referente à inexecução de serviços, no valor de R$ 258.405,93, o Relatório do Centro de Planejamento Oscar Niemeyer - Ceplan (peça 14, p. 52) esclarece: 'Para efeito de cálculo do valor dos serviços não executados foi utilizada a planilha orçamentária da empresa Premium, executora da primeira fase da obra, por ser esta a proposta compatível com o projeto básico'. Os diversos serviços identificados como não executados estão discriminados no Relatório da Ceplan (peça 14, p. 52-56) , cujo resumo transcreve-se na tabela abaixo:
	Item
	Valor

	Bloco 1
	 R$ 1.866,36 

	Bloco ½
	 R$ 4.080,31  

	Bloco 2
	 R$ 11 .689,63

	Bloco 3
	 R$ 3.855,15    

	Bloco 4
	 R$ 22.587,22

	Bloco 5
	 R$ 26.923 32 

	Bloco 6
	 R$ 8.072 72 

	Bloco 7
	 R$ 16.888,71  

	Bloco 8
	 R$ 14.310,91 

	Passarela Coberta e Área Externa (Núcleo 1) 
	 R$ 59.164,60 

	Bloco 9
	 R$ 35.178,21 

	Bloco 10
	 R$ 4.725 13 

	Bloco 10/11
	 R$ 3.062,44 

	Bloco l l
	 R$ 40.865,55 

	Passarela Coberta e Área Externa (Núcleo 2) 
	 R$ 5.405,67 

	Total dos serviços não executados
	 R$ 258.675,93

Conforme informado pelo Ceplan, foram constatados serviços executados sem previsão inicial em especificação e orçamento (peça 14, p. 56) . O projeto básico previa as alvenarias aparentes, em tijolos de solo cimento. No entanto todas as paredes foram rebocadas, emassadas e pintadas durante a segunda etapa da obra, executada pela Tescon. 
O Ceplan informa que a empresa Tescon incluiu na sua proposta, no item pintura, os seguintes serviços: fundo selador acrílico, emassamento com massa acrílica, pintura látex acrílica e pintura esmalte. Os serviços chapisco e reboco, não inclusos na proposta da empresa, foram medidos e pagos, sem referência à termos aditivos aos contratos firmados (peça 14, p. 57) . Durante a primeira etapa da obra, executada pela empresa Premium, não foram realizados esses serviços.
A Comissão de TCE da Unb responsabilizou nos autos, pelo débito no valor de R$ 425.403,93, o Sr. Álan Gonçalves Barbosa, Prefeito Municipal de Alto Paraíso de Goiás/GO no período de 3/9/2010 a 31/12/2016, como gestor dos recursos conveniados, em solidariedade com aquela Prefeitura Municipal, sob a alegação de que a mesma teria sido beneficiária dos recursos considerados irregulares neste processo, citando como base legal a Decisão Normativa TCU 57, de 5/5/2004 (peça 2, p. 11) .  
A Controladoria-Geral da União emitiu relatório de auditoria, certificou a irregularidade das contas e apresentou Parecer em 2/3/2017 (peça 4, p. 16-21) . 
Em seguida, o Ministro de Estado da Educação manifestou, em 11/4/2017, pronunciamento expresso encaminhando este processo de Tomada de Contas Especial ao Tribunal de Contas da União (peça 17, p. 90) .
Já no âmbito do TCU, a Secex-BA, que atuou anteriormente no processo, excluiu do valor do débito a glosa do valor de R$ 8,00 decorrente do pagamento da tarifa bancária de DOC/TED, pois contrariava o disposto no Acórdão 2508/2018-TCU-Segunda Câmara (Relator Aroldo Cedraz) , que diz que não cabe imputação de débito à convenente em razão de despesas bancárias decorrentes da simples utilização de serviços bancários necessários e inevitáveis para a manutenção da conta corrente específica e para a execução do objeto do convênio, que não sejam consequência de comportamento inadequado do titular da conta corrente. 
A Secex-BA concluiu, ainda, pela exclusão da responsabilidade solidária da Prefeitura Municipal de Alto Paraíso de Goiás/GO, além da inclusão da empresa Premium Construtora e Empreendimentos Ltda. - ME no rol de responsáveis.
Dessa forma, foi proposta a citação solidária do Sr. Álan Gonçalves Barbosa, ex-Prefeito Municipal de Alto Paraíso de Goiás/GO, e da empresa Premium pelo débito no valor de R$ 258.675,93, referente aos serviços pagos e não executados pela empresa Premium, bem como a citação individual do Sr. Álan Gonçalves Barbosa pelo débito no valor de R$ 166.990,00, referente aos recursos não aplicados em equipamentos e material permanente (peça 22, p. 6-8; peça 23; peça 24) .
Possuindo delegação de competência conferida pela Exma. Ministra Relatora Ana Arraes, constante da Portaria MIN-AA 1/2014, o Secretária determinou a citação dos responsáveis, que foram realizadas por meio do Ofício 2541/2018-TCU/SECEX-BA, de 1/10/2018 (peça 28) , recebido em 14/11/2018 (peça 30) , e pelo Ofício 0097/2019-TCU/Sec-BA, de 24/1/2019 (peça 45) , recebido em 4/2/2019 (peça 46) . 
Após analisar a resposta apresentada pelo Sr. Álan Gonçalves Barbosa (CPF: XXX.662.601-XX) e considerar revel a empresa Premium Construtora e Empreendimentos Ltda. - ME (CNPJ 06.906.732/0001-21) , a unidade técnica propôs o julgamento pela irregularidade das contas dos responsáveis, condenando-os solidariamente ao débito apurado e aplicando-lhes a multa prevista nos arts. 57 e 58, inciso III, da Lei 8.443/1992 (peças 50, 51 e 52) .
Entretanto, o representante do Ministério Público junto ao TCU - MPTCU, procurador Lucas Rocha Furtado, entendeu que o processo ainda não poderia ser julgado no mérito, em razão de vício de citação em relação à empresa Premium Construtora e Empreendimentos Ltda., haja vista os ofícios citatórios dirigidos à pessoa jurídica e ao seu sócio-administrador não terem alcançado os destinatários (peça 53) .
A relatora do presente caso, então, em respeito à garantia da ampla defesa e do contraditório, restituiu o processo à SecexTCE para que encaminhasse nova citação à empresa Premium Construtora e Empreendimentos Ltda. e, em caso de insucesso da via postal, que realizasse a citação por meio de edital (peça 54) .
Novas citações foram encaminhadas à empresa Premium Construtora e Empreendimentos Ltda. por meio dos Ofícios 0574/2020-Secomp-4 (peça 59) , 0573/2020-Secomp-4 (peça 60) e 0577/2020-Secomp-4 (peça 63) , tendo sido devidamente entregues, conforme avisos de recebimento (AR) juntados aos autos (peças 66, 68 e 72) .
Entretanto, a empresa permaneceu silente nos autos do presente processo.
Em 3/3/2020, após a manifestação do MPTCU e do despacho da Ministra-Relatora, o Sr. Álan Gonçalves Barbosa protocolou, por meio de seu advogado, uma petição em que anexa o parecer do Ministério Público Federal oferecido nos autos da Ação de Improbidade Administrativa em trâmite no SSJ de Formosa - GO (Processo: 1000833-27.2019.4.01.3506) , que cuida de Ação Civil Pública por atos de improbidade administrativa proposta pela FUB-UnB em face do peticionante decorrentes da aplicação irregular de recursos federais transferidos ao Município de Alto Paraíso de Goiás/GO, para execução do Convênio 398/2009, destinado à construção de um Centro de Estudos Avançados do Cerrado (peças 69 e 70) .
Em seu parecer, o Ministério Público Federal afirma que não há, no âmbito do processo judicial citado acima, indícios razoáveis da existência de atos de improbidade administrativa, razão pela qual a inicial deve ser rejeitada por manifesta ausência de justa causa para seu prosseguimento (peça 70, p. 6-7) .
Diante desse novo fato, o Sr. Álan Gonçalves Barbosa requer 'a consideração das razões apresentadas naqueles autos judiciais pertinentes para o indeferimento da petição inicial, ou seja, não aceitação da ação de improbidade, como demonstração, nesse caso, inequívoca de qualquer irregularidade na prestação de contas do Prefeito' (peça 69, p. 2) .
Por fim, em 28/9/2020, foi protocolado pedido de informação, pelo Ministério Público Federal (MPF) , acerca do julgamento da presente TCE (peça 74) .
EXAME TÉCNICO  
Das questões preliminares
O Sr. Álan Gonçalves Barbosa apresentou petição a esta Corte (peça 69) , em que requer o julgamento pela regularidade de suas contas, tendo em vista o parecer do Ministério Público Federal oferecido nos autos do processo 1000833-27.2019.4.01.3506, em curso na Subseção Judiciária de Formosa/GO, pela rejeição da inicial por manifesta ausência de justa causa para seu prosseguimento (peça 70) .
Entretanto, em relação à existência de processo judicial sobre as mesmas irregularidades tratadas no presente processo, ocorridas no mesmo convênio, deve-se relatar que não há comunicação do presente feito com as decisões proferidas no âmbito judicial, visto que a independência das instâncias só deixa de prevalecer quando a decisão judicial que declara a inexistência do fato ou nega sua autoria é proferida em ação de natureza criminal.
No presente caso, o documento apresentado pelo responsável se refere ao parecer do Ministério Público Federal e não a uma decisão judicial.
Diante do exposto, não merecem prosperar os argumentos apresentados pelo Sr. Álan Gonçalves Barbosa em sua petição (peça 69) .
Superada a questão preliminar suscitada, passa-se agora ao exame do mérito do presente processo.
Alegações de defesa do Sr. Álan Gonçalves Barbosa (peças 32 a 39) 
O Sr. Álan Gonçalves Barbosa, por meio de seu advogado, alega que o Prefeito Municipal à época da assinatura do Convênio com a Universidade de Brasília era o Sr. Uiter Gomes de Araújo, que o assinou no último dia útil do seu mandato, e apenas ele poderia agir pela prefeitura para questionar os termos do convênio assinado e as conformidades entre o plano de trabalho, memorial descritivo e planilhas orçamentárias, o que não o fez, assumindo ele, em nome da Prefeitura Municipal, a concordância com os termos, projetos, memoriais e planilhas existentes (peça 32, p. 7-8) . 
Segundo o citado, dois dias após a data da celebração do Convênio 398/2009 assumiu o mandato de Prefeito Municipal o Sr. Divaldo Willian Rinco, que passou a responder pela Administração Municipal, e consequentemente pela gestão do referido convênio, desde sua posse (1/1/2009) até o dia do seu falecimento (2/9/2010) . Nesse período, o mandatário municipal realizou o processo licitatório 27 da Tomada de Preços 01/2009 visando à contratação de Empresa para a execução da obra do Centro de Estudos Avançado do Cerrado-Ceac/Unb, cujo certame foi homologado e adjudicado em favor da empresa Premium Construtora e Empreendimentos Ltda., com contrato assinado em 6/10/2009, extrapolando o prazo previsto no Termo de doação do terreno à Fub, o que de início já determinaria a reversão da doação (peça 32, p. 8) . 
Em 13/10/2009, de acordo com o alegado, foi expedida a Ordem de Serviço para a empresa vencedora, com prazo de 240 dias corridos para conclusão do objeto do convênio. Entretanto, a execução da obra sofreu atrasos desde o seu início, o que gerou a notificação da empresa por parte dos órgãos da Prefeitura em 30/7/2010, pois a paralisação na execução da mesma já atingiria cinquenta dias. Concomitante a este procedimento, e pelo fato de a equipe da prefeitura e da empresa já terem identificado incoerências e discrepâncias entre o projeto licitado, seu memorial descritivo e suas planilhas orçamentárias, o Prefeito municipal fez saber ao Gestor do Convênio, Professor Alexandre Bernardino Costa, e à CEPLAN/UNB, órgão técnico da UNB responsável pelo acompanhamento da obra objeto do convênio, a existência de serviços no Projeto Arquitetônico e nas especificações fornecidas que não constavam na Planilha Orçamentária, o que estaria motivando problemas no planejamento da obra (peça 32, p. 8) .
O Sr. Álan Gonçalves Barbosa afirma, por meio de seu advogado, que apesar do reconhecimento de parte dos problemas informados e de sua verificação atestada no Ofício 83/2010 - Ceplan, em resposta ao Ofício Gab 143/2010, que fora encaminhado pelo prefeito Divaldo em 24/6/2010, nada foi realizado para readequar os instrumentos e formalizar as alterações necessárias, a não ser a informação constante do ofício acima, dois meses após a ciência da situação, de que as soluções foram informadas ao responsável técnico da obra e lançadas no diário da obra para permitir a avaliação da planilha orçamentária pela fiscalização, solução insuficiente e inadequada para dar legalidade às alterações de projeto solicitadas pela prefeitura e aprovadas pela equipe técnica da Ceplan/Unb (peça 32, p. 9) .
Até este momento, segundo o citado, a Prefeitura Municipal de Alto Paraíso de Goiás/GO teve sua atuação conduzida pelo então Prefeito Divaldo Willian Rinco, que demonstrou sua boa-fé na condução da gestão do Convênio 398/2009, tendo realizado três medições de serviços efetivamente executados, atestados e pagos à empresa Premium (peça 32, p. 10) .  
O ex-Prefeito Municipal Álan Gonçalves Barbosa alega que, somente a partir de 4/9/2010, com o falecimento do prefeito Divaldo, assumiu a condução da Administração do Município de Alto Paraíso de Goiás/GO, e consequentemente a gestão do Convênio 398/2009. Assim que tomou conhecimento da situação problema do convênio através de relatórios da equipe técnica da prefeitura, o prefeito solicitou e participou de reunião entre sua equipe e a equipe do Ceplan/Unb, quando foi solicitado efetivo acompanhamento da obra por parte da equipe técnica da Unb e reafirmados os problemas existentes e a necessária busca de orientações e formalizações (peça 32, p. 10) .  
Já em 17/11/2010, por meio do Ofício Gab 240/2010, dois meses após a sua posse, o prefeito Álan Gonçalves Barbosa solicitou a formalização do necessário aditamento do prazo do convênio e reafirmava ao Reitor da Unb a existência da omissão de serviços na planilha orçamentária, frente aos serviços que foram previstos nas Planilhas do Projeto Padrão fornecido pela Ceplan/Unb, que determinou a readequação do Projeto como um todo, para satisfazer as necessidades reais da obra. Na sequência, em 1/12/2010, por meio do Ofício Gab 265/2010, foi encaminhado ao Diretor do Ceplan/Unb ofício da empresa Premium que solicitava aditivo de remanejamento de verbas para a execução de serviços não orçados, e proposta de aditivo financeiro, acompanhado de Relatório Técnico elaborado pelo engenheiro responsável pelo acompanhamento da obra por parte da prefeitura, reafirmando a disposição em ver ajustadas as incoerências anteriormente relatadas e a formalização das necessárias readaptações dos instrumentos orientadores da execução do convênio, que estaria a cargo da concedente, e demonstrando a continuidade da boa-fé na condução da gestão municipal do Convênio 398/2009, alegou o ex-Prefeito citado no presente processo  (peça 32, p. 11) .  
O Sr. Álan Gonçalves Barbosa alega, ainda, que, no período do seu mandato, que durou até o dia 31/12/2016, tomou diversas iniciativas para dar conhecimento ao gestor do convênio, à equipe técnica do Ceplan/Unb e ao Reitor da Unb sobre a continuidade dos problemas inicialmente levantados e as solicitações de adequações e formalizações necessárias. Nesse contexto é que se realizaram os pagamentos questionados pela TCE durante o ano de 2011 (21/3, 28/4, 27/8 e 9/12/2011) . Em 17/2/2011, antes do primeiro pagamento questionado, através do Ofício 36/Ceplan, os técnicos da Unb concluíram pela apuração do valor de R$126.607,19 de serviços que deveriam ser executados e não constavam do orçamento, demonstrando reconhecimento das incoerências apontadas nos instrumentos do convênio (peça 32, p. 12) .  
Segundo e ex-Prefeito, mesmo reconhecidas em parte, continuaram a ser apontadas à Ceplan, pela equipe técnica da prefeitura, a existência de mais incoerências e omissões de serviços na Planilha Orçamentária do Convênio. Entretanto, somente em 27/12/2011, através do Ofício 1607/2011/FUB-UnB, foi encaminhado à prefeitura o 3º Termo aditivo que informava a prorrogação do prazo de vigência e a repactuação dos valores ao convênio original celebrado, sem apresentar respostas às demais questões elencadas como medidas a serem adotadas para readequar e formalizar as necessárias mudanças nos instrumentos do Convênio 398/2009 (peça 32, p. 12-14) . 
 Além disso, os advogados do ex-Prefeito Álan Gonçalves Barbosa afirmam que as demais ações realizadas pela Prefeitura Municipal de Alto Paraíso de Goiás/GO durante os anos de 2012 a 2016 reafirmam a boa-fé do gestor municipal e seu desdobramento para ver executado o objeto do Convênio celebrado nas melhores condições possíveis (peça 32, p. 14) .
Por fim, os advogados requerem (peça 32, p. 21-23) :
que seja desconsiderada a existência da irregularidade referente à inexecução de serviços contratados e pagos à empresa Premium Construtora e Empreendimentos Ltda; 
que seja desconsiderada qualquer irregularidade referente a não comprovação da boa e regular aplicação dos recursos repassados, haja vista a efetiva e boa aplicação de todo o recurso repassado exclusivamente no objeto do Convênio 398/2009, restando sem qualquer mácula a não formalização do uso de recursos do elemento de despesa Equipamentos e Materiais Permanentes no elemento de despesa Obras e Serviços;
que sejam aprovadas como adequadas as contas e, caso assim não se entenda, aprovadas com ressalvas, conforme preceitua o RI/TCU, a prestação de contas do Convênio 398/2009.
Análise das alegações de defesa do Sr. Álan Gonçalves Barbosa
As alegações do Sr. Álan Gonçalves Barbosa se concentraram basicamente na tentativa de demonstrar sua boa-fé e de imputar a reponsabilidade à Unb por não ter tomado as providências no sentido de fazer os devidos ajustes no Termo de Convênio, sem que tenha buscado apresentar qualquer elemento no intuito de demonstrar que executou os serviços questionados.
Segundo o ex-Prefeito, para que fosse possível dar prosseguimento à obra, seria necessária a readequação dos instrumentos orientadores do Convênio, o que foi por diversas vezes solicitada à Unb, conforme Ofícios enviados pela prefeitura àquela instituição (peça 32, p. 12-13, 23; peça 35, p. 6, 12-13, 20-21) .
Entretanto, a eventual omissão e/ou demora da Unb em atender às solicitações da Prefeitura não é razão para justificar a conduta do ex-Prefeito, citado no presente processo, para a realização de atos que afrontem à legislação em vigor, como o disposto na Instrução Normativa 1, de 15/1/1997, da Secretaria do Tesouro Nacional em seu art. 15, § 1°, e no art. 62 da Lei 4.320/1964, bem como o pactuado na cláusula primeira e segunda do Termo de Convênio (Obrigações, II, 'a') .
Conforme demonstrado, as irregularidades consistem no pagamento por serviços cuja execução não restou comprovada, de modo que possível incoerência entre a obra realizada e os planos não elidem as irregularidades, as quais, por si só, resultam em dano ao erário, de modo que o gestor deve reparar o dano, mesmo que não tenha agido com má-fé.
Dessa forma, tendo em vista que todos os pagamentos irregulares ocorreram na gestão do Sr. Álan Gonçalves Barbosa à frente da Prefeitura Municipal de Alto Paraíso de Goiás/GO, as alegações apresentadas não foram suficientes para elucidar a irregularidade referente à inexecução de serviços contratados e pagos à empresa Premium Construtora e Empreendimentos Ltda.
Em relação à segunda irregularidade, que diz respeito aos recursos não aplicados em Equipamentos e Material Permanente (elemento de despesa 4490.52) , em que foi apurado débito no valor histórico de R$ 166.990,00, o Sr. Álan Gonçalves Barbosa informa que fez uso desses recursos no elemento de despesa Obras e Serviço, mesmo sem a formalização pela Unb do remanejamento dessas rubricas (peça 32, p. 20-22) . 
Entretanto, não ficou evidenciada na resposta do Sr. Álan Gonçalves Barbosa à citação a comprovação de que o valor no montante de R$ 166.990,00, que deveria ter sido utilizado no elemento de despesa 4490.52, foi realmente aplicado na finalidade do objeto pactuado, de forma que se conclui pela manutenção desse débito.
Por fim, verifica-se que não há elementos para que se possa efetivamente aferir e reconhecer a ocorrência de boa-fé na conduta do ex-Prefeito, podendo este Tribunal, desde logo, proferir o julgamento de mérito pela irregularidade das contas, nos termos dos §§ 2º e 6º do art. 202 do Regimento Interno do TCU (Acórdãos 2.064/2011-TCU-1° Câmara - relator Ubiratan Aguiar, 6.182/2011-TCU-1° Câmara - relator Weber de Oliveira, 4.072/2010-TCU-1° Câmara - Relator Valmir Campelo, 1.189/2009-TCU-1° Câmara - Relator Marcos Bemquerer, 731/2008-TCU-Plenário - Relator Aroldo Cedraz) .
Alegações de defesa da Premium Construtora e Empreendimentos Ltda. - ME
A citação da empresa Premium ocorreu, primeiramente, por meio do Ofício 0097/2019-TCU/Sec-BA (peça 45) , de 24/1/2019, sendo que a correspondência foi entregue em 4/2/2019 (peça 46) .
Todavia, apesar da comunicação processual ter sido entregue no endereço obtido no sistema da Receita Federal (cf. AR de peça 46) , o envelope com o ofício retornou ao TCU meses depois, com a indicação dos Correios assinalando o campo 'desconhecido' (o carimbo não está muito legível na peça 47, mas esse é o campo constante do padrão dos Correios para esse tipo de carimbo) .
Dessa forma, a unidade técnica procedeu com a realização de novas citações por meio dos Ofícios 0574/2020-Secomp-4 (peça 59) , 0573/2020-Secomp-4 (peça 60) e 0577/2020-Secomp-4 (peça 63) , tendo eles sido devidamente entregues, conforme avisos de recebimento (AR) juntados aos autos (peças 66, 68 e 72) .
Entretanto, mesmo após as novas citações, não foi obtida nenhuma resposta até a presente data, de forma que se propõe a revelia da empresa Premium perante o Tribunal, para todos os efeitos, em conformidade com o art. 12, § 3°, da Lei 8.443/1992.
Nos processos do TCU, a revelia não leva à presunção de que seriam verdadeiras todas as imputações levantadas contra os responsáveis, diferentemente do que ocorre no processo civil, em que a revelia do réu opera a presunção da verdade dos fatos narrados pelo autor. Dessa forma, a avaliação da responsabilidade do agente não pode prescindir da prova existente no processo ou para ele carreada. 
Ao não apresentar sua defesa, a empresa deixou de produzir prova da regular aplicação dos recursos sob sua responsabilidade, em afronta às normas que impõem aos gestores públicos a obrigação legal de, sempre que demandados pelos órgãos de controle, apresentar os documentos que demonstrem a correta utilização das verbas públicas, a exemplo do contido no art. 93 do Decreto-Lei 200/67: 'Quem quer que utilize dinheiros públicos terá de justificar seu bom e regular emprego na conformidade das leis, regulamentos e normas emanadas das autoridades administrativas competentes.' 
Mesmo as alegações de defesa não sendo apresentadas, considerando o princípio da verdade real que rege esta Corte, procurou-se buscar, em documentos da fase interna desta Tomada de Contas Especial, se havia algum argumento que pudesse ser aproveitado a seu favor. 
Buscou-se aproveitar também qualquer eventual alegação de defesa apresentada pelo Sr. Álan Gonçalves Barbosa, co-responsável solidário junto com a Premium.
Entretanto, nem os documentos da fase interna, nem os argumentos apresentados pelo Sr. Álan Gonçalves Barbosa, que poderiam ser aproveitados pela Premium, elidem as irregularidades apontadas.
Vale ressaltar que a pretensão punitiva do TCU, conforme Acórdão 1441/2016-TCU-Plenário, que uniformizou a jurisprudência acerca dessa questão, subordina-se ao prazo geral de prescrição indicado no art. 205 do Código Civil, que é de dez anos, contado da data de ocorrência da irregularidade sancionada, nos termos do art. 189 do Código Civil, sendo este prazo interrompido pelo ato que ordenar a citação, a audiência ou a oitiva do responsável. No caso em exame, não ocorreu a prescrição, uma vez que a data da ocorrência da primeira irregularidade é 21/3/2011 e o ato que ordenou a citação ocorreu em 20/9/2018.
Assim, não havendo manifestação da Premium no presente processo acerca das irregularidades imputadas, não há elementos para que se possa efetivamente aferir e reconhecer a ocorrência de boa-fé na conduta dos responsáveis, podendo este Tribunal, desde logo, proferir o julgamento de mérito pela irregularidade das contas, nos termos dos §§ 2º e 6º do art. 202 do Regimento Interno do TCU (Acórdãos 2.064/2011-TCU-1° Câmara - relator Ubiratan Aguiar, 6.182/2011-TCU-1° Câmara - relator Weber de Oliveira, 4.072/2010-TCU-1° Câmara - Relator Valmir Campelo, 1.189/2009-TCU-1° Câmara - Relator Marcos Bemquerer, 731/2008-TCU-Plenário - Relator Aroldo Cedraz) .
Dessa forma, a Premium Construtora e Empreendimentos Ltda. - ME (CNPJ 06.906.732/0001-21) deve ser considerada revel, nos termos do art. 12, §3º, da Lei 8.443/1992, devendo as contas serem julgadas irregulares, condenando-a solidariamente com o Sr. Álan Gonçalves Barbosa, ao débito apurado e aplicando-lhes a multa prevista no art. 57 da Lei 8.443/1992.
Do Débito
Em relação ao débito decorrente dos serviços pagos e não executados pela empresa Premium, cabe salientar que houve um erro no valor apurado pela Fundação Universidade de Brasília no montante de R$ 258.675,93 (peça 2, p. 2-12; peça 15, p. 47-54) .
O valor correto do débito referente a essa irregularidade é R$ 278.278,07, conforme notas fiscais emitidas pela empresa Premium (peça 6, p. 60, 66, 76, 82) e demonstrado na tabela abaixo:
	VALOR ORIGINAL (R$) 
	DATA DA OCORRÊNCIA

	67.266,19 (D) 
	9/12/2011   

	99.017,39 (D) 
	27/8/2011

	75.742,25 (D) 
	28/4/2011

	36.252,24 (D) 
	21/3/2011

Esse foi o valor apurado na análise preliminar feita pela Secex-BA (peça 22, p. 7; peça 23; peça 24) e constante dos ofícios enviados ao Sr. Álan Gonçalves Barbosa (peça 28) e à Premium Construtora e Empreendimentos Ltda. - ME (peça 45) , não havendo, portanto, nenhuma falha na citação.
Em relação à outra irregularidade, que diz respeito aos recursos não aplicados em equipamentos e material permanente, concorda-se com o valor apurado pela Fundação Universidade de Brasília, tendo em vista que não houve a comprovação da utilização desse montante na finalidade do objeto pactuado.
Pedido de Informação do MPF
Em 28/9/2020 foi juntado aos autos pedido de informação formulado pelo Procurador da República, João Gabriel Morais de Queiroz, em que solicita, com fulcro no art. 8º, II, da LC 75/93, no prazo de dez dias úteis, informações acerca do julgamento da TCE 23106.018334/2014-61, da Fundação Universidade de Brasília, e o envio de cópia das decisões eventualmente exaradas no referido processo, preferencialmente por meio digital (peça 74) .
Diante do pedido, propõe-se, uma vez analisado o mérito, o envio de cópia do Acórdão a ser prolatado, bem como do Relatório e do Voto que o fundamentarem, ao supracitado Procurador da República, informando-lhe que o inteiro teor da decisão pode ser consultado no endereço www.tcu.gov.br/acordaos.
Cabe destacar que, apesar de ter sido juntado aos presentes autos somente em 28/9/2020, o Ofício 8368/2019/MPF/PRDF/9ºCCI é datado de 18/10/2019.
CONCLUSÃO 
Verifica-se que, após a válida e regular citação dos responsáveis nesta instância de controle externo, operou em desfavor da empresa Premium Construtora e Empreendimentos Ltda. - ME a revelia.
Em relação ao Sr. Álan Gonçalves Barbosa, Prefeito Municipal de Alto Paraíso de Goiás/GO no período de 3/9/2010 a 31/12/2016, verificou-se, a partir dos elementos constantes dos autos, que suas alegações de defesa devem ser rejeitadas, assim como o requerimento constante na petição protocolada junto ao TCU em 3/3/2020.
Assim, não havendo nos autos elementos para que se possa efetivamente aferir e reconhecer a ocorrência de boa-fé na conduta dos responsáveis, pode este Tribunal, desde logo, proferir o julgamento de mérito pela irregularidade das contas dos responsáveis, nos termos dos §§ 2º e 6º do art. 202 do Regimento Interno do TCU, condenando-os, solidariamente, ao débito apurado e aplicando-lhes a multa prevista no art. 57 da Lei 8.443/1992.
Vale ressaltar que a pretensão punitiva do TCU, conforme Acórdão 1/2016-TCU-Plenário, que uniformizou a jurisprudência acerca dessa questão, subordina-se ao prazo geral de prescrição indicado no art. 205, do Código Civil, que é de 10 anos, contado da data de ocorrência da irregularidade sancionada, nos termos do art. 189, do Código Civil, sendo este prazo interrompido pelo ato que ordenar a citação, a audiência ou a oitiva do responsável. No caso em exame, não ocorreu a prescrição, uma vez que as irregularidades ocorreram nos exercícios de 2011 e 2013 e as citações foram ordenadas em 20/9/2018 (peça 24) .
Por fim, propõe-se, uma vez analisado o mérito, o envio de cópia do Acórdão a ser prolatado, bem como do Relatório e do Voto que o fundamentarem, ao Procurador da República, João Gabriel Morais de Queiroz, informando-lhe que o inteiro teor da decisão pode ser consultado no endereço www.tcu.gov.br/acordaos.
PROPOSTA DE ENCAMINHAMENTO 
Diante do exposto, submetem-se os autos à consideração superior, propondo: 
considerar revel a Premium Construtora e Empreendimentos Ltda. - ME (CNPJ 06.906.732/0001-21) , para todos os efeitos, dando-se prosseguimento ao processo, com fulcro no art. 12, § 3º, da Lei 8.443/92;
rejeitar as alegações de defesa do Sr. Álan Gonçalves Barbosa (CPF: XXX.662.601-XX) , Prefeito Municipal de Alto Paraíso de Goiás/GO no período de 3/9/2010 a 31/12/2016;
julgar irregulares, nos termos dos arts. 1º, inciso I, 16, inciso III, alínea 'c', § 2º, da Lei 8.443/1992 c/c os arts. 19 e 23, inciso III, da mesma Lei, e com arts. 1º, inciso I, 209, incisos III, 210 e 214, inciso III, do Regimento Interno/TCU, as contas do Sr. Álan Gonçalves Barbosa (CPF XXX.662.601-XX) , Prefeito Municipal de Alto Paraíso de Goiás/GO no período de 3/9/2010 a 31/12/2016, e da Premium Construtora e Empreendimentos Ltda. - ME (CNPJ: 06.906.732/0001-21) , condenando-os,  individual e solidariamente, conforme o caso, ao pagamento das importâncias a seguir especificadas, atualizadas monetariamente e acrescidas dos juros de mora, calculadas a partir das datas discriminadas até a data do efetiva quitação do débito, fixando-lhes o prazo de quinze dias, para que comprovem, perante o Tribunal, o recolhimento das referidas quantias aos cofres da Fundação Universidade de Brasília, nos termos do art. 23, inciso III, alínea 'a', da citada lei;
	Débito solidário do Sr. Álan Gonçalves Barbosa (CPF XXX.662.601-XX) e da empresa Premium Construtora e Empreendimentos Ltda. - ME (CNPJ: 06.906.732/0001-21) :
	VALOR ORIGINAL (R$) 
	DATA DA OCORRÊNCIA
	MOTIVO

	67.266,19 (D) 
	9/12/2011   
	serviços pagos e não executados

	99.017,39 (D) 
	27/8/2011
	serviços pagos e não executados

	75.742,25 (D) 
	28/4/2011
	serviços pagos e não executados

	36.252,24 (D) 
	21/3/2011
	serviços pagos e não executados

Valor atualizado até 1/10/2020: R$ 449.757,44
	Débito individual do Sr. Álan Gonçalves Barbosa (CPF XXX.662.601-XX) :
	VALOR ORIGINAL (R$) 
	DATA DA OCORRÊNCIA
	MOTIVO

	166.990,00 (D) 
	23/4/2013   
	recursos não aplicados em equipamentos e material permanente

Valor atualizado até 1/10/2020: R$ 243.638,41
aplicar, individualmente, ao Sr. Álan Gonçalves Barbosa (CPF: XXX.662.601-XX) e à Premium Construtora e Empreendimentos Ltda. - ME (CNPJ: 06.906.732/0001-21) a multa prevista no art. 57 da Lei 8.443/1992 c/c o art. 267 do RI/TCU, fixando-lhes o prazo de quinze dias, a contar da notificação, para que comprovem, perante o Tribunal (art. 214, III, a, do Regimento Interno do TCU) , o recolhimento da dívida aos cofres da Fundação Universidade de Brasília, atualizada monetariamente desde a data do acórdão proferido por este Tribunal até a do efetivo recolhimento, se pagas após o vencimento, na forma da legislação em vigor;
a) autorizar, desde logo, a cobrança judicial das dívidas, caso não atendidas as notificações, na forma do disposto no art. 28, inciso II, da Lei 8.443/1992;
b) autorizar também, desde logo, se requerido, com fundamento no art. 26 da Lei 8.443, de 1992 c/c o art. 217, §§ 1º e 2º do Regimento Interno, o parcelamento das dívidas em até 36 parcelas, incidindo sobre cada parcela, corrigida monetariamente, os correspondentes acréscimos legais fixando-lhes o prazo de quinze dias, a contar do recebimento da notificação, para comprovar perante o Tribunal o recolhimento da primeira parcela, e de trinta dias, a contar da parcela anterior, para comprovar os recolhimentos das demais parcelas, devendo incidir sobre cada valor mensal, atualizado monetariamente, os juros de mora devidos, no caso do débito, na forma prevista na legislação em vigor, alertando os responsáveis de que a falta de comprovação do recolhimento de qualquer parcela importará o vencimento antecipado do saldo devedor, nos termos do § 2º do art. 217 do Regimento Interno deste Tribunal;
enviar cópia do Acórdão a ser prolatado, bem como do Relatório e do Voto que o fundamentarem ao Procurador da República do Ministério Público Federal no Distrito Federal, João Gabriel Morais de Queiroz, e ao Procurador-Geral da República no Estado de Goiás, nos termos do § 3º do art. 16 da Lei 8.443/1992 c/c o § 7º do art. 209 do Regimento Interno do TCU, para adoção das medidas cabíveis, informando-lhes que o inteiro teor da decisão pode ser consultado no endereço www.tcu.gov.br/acordaos."
2.	Reproduzo, na sequência, o parecer concordante do Ministério Público junto ao TCU - MPTCU (peça 77) :
"Trata-se de Tomada de Contas Especial instaurada pela Fundação Universidade de Brasília, em razão de inexecução parcial do Convênio 398/2009, celebrado em 30/12/2008 entre a Fundação Universidade de Brasília e a Prefeitura Municipal de Alto Paraíso de Goiás/GO, que tinha por objeto a construção do Centro de Estudos Avançados do Cerrado.
Após a regularização da citação de um dos responsáveis, conforme determinado por Vossa Excelência (peça 54) , ao acolher preliminar suscitada por este representante do MP/TCU (pela 53) , o feito teve regular andamento, até a nova manifestação de mérito da unidade técnica. 
A proposta contida na instrução de peça 74, com a anuência do corpo dirigente da SecexTCE (peças 75 e 76) , é no sentido de julgar irregulares as contas e condenar o ex-prefeito, Sr. Álan Gonçalves Barbosa, e a empresa que executou parte da obra, Premium Construtora e Empreendimentos Ltda., a ressarcirem, solidariamente, os cofres públicos em razão de serviços pagos e não executados. O Sr. Álan responde, ainda, por valores em débito decorrentes de materiais e equipamentos não adquiridos.
A princípio, manifesto-me de acordo com a sugestão de encaminhamento da SecexTCE. Apenas divirjo quanto ao fundamento para se analisar a ocorrência ou não da prescrição punitiva.
Avalio que o tema comporta nova discussão com relação ao prazo em que ocorre a prescrição para fins de aplicação de multa. Atualmente vigora no âmbito do TCU o prazo de dez anos da lei civil, conforme decidido no Acórdão 1441/2016-TCU-Plenário. Ocorre que o STF, ao apreciar processos que versaram especificamente acerca de decisões proferidas pelo TCU no âmbito da tomada de contas especial nº TC-Processo 030.229/2015-4, reconheceu a ocorrência da prescrição, em cinco anos, nos termos da Lei 9.873/1999. Refiro-me ao Mandado de Segurança 35.512/DF e da correspondente Reclamação nº 39.497/DF (decidida monocraticamente em 30/6/2020 e, colegiadamente, em sede de agravo, em 9/10/2020) . O mesmo entendimento da Suprema Corte já fora proferido no MS 32.201/DF, em que o STF, após examinar os fundamentos do Acórdão 1441/2016-TCU-Plenário, manifestou-se nos termos da seguinte ementa:
'Direito administrativo. Mandado de segurança. Multas aplicadas pelo TCU. Prescrição da pretensão punitiva. Exame de legalidade.
1. A prescrição da pretensão punitiva do TCU é regulada integralmente pela Lei nº 9.873/1999, seja em razão da interpretação correta e da aplicação direta desta lei, seja por analogia. (...) .'
Recordo que, antes da uniformização da jurisprudência definida no citado Acórdão 1441/2016-TCU-Plenário, sempre defendi o prazo de cinco anos para fins da aferição da ocorrência da prescrição punitiva no âmbito do TCU. Tendo em vista as recentes decisões do STF acerca do tema, acima citadas, sinto-me confortável em voltar a advogar que a pretensão punitiva da Corte de Contas prescreve em cinco anos, observado o regime definido na Lei 9.873/1999.
Não obstante a digressão anterior seja relevante para balizar, doravante, o entendimento deste representante do MP/TCU acerca da prescrição punitiva do TCU, anoto que, para os fins do caso concreto sob análise no presente processo, considerando qualquer das duas óticas - dez anos, nos moldes do Acórdão 1441/2016-TCU-Plenário, ou cinco anos, nos termos da Lei 9.873/1999 e das mencionadas decisões do STF -, a prescrição não ocorreu.
Na situação sob exame, não teria ocorrido a prescrição com base na lei civil, uma vez que as irregularidades ocorreram nos exercícios de 2011 e 2013 e as citações foram ordenadas em 20/9/2018 (peça 24) .
Por sua vez, para fins de interrupção da prescrição punitiva segundo o regime fixado pela Lei 9.873/1999, consoante seu art. 2º, inciso II, deve ser registrado que o órgão concedente realizou verificação da obra, conforme relatório de 23/3/2014 (cf. peça 14) em que já fora registrada a ocorrência do dano, ou seja, em prazo inferior a cinco anos, o que configura ato inequívoco que importa apuração do fato, apto a interromper o prazo prescricional.  
Feitas essas considerações, manifesto-me de acordo com a proposta de encaminhamento constante do item 80 da instrução de peça 74."
É o relatório.

Robinson Neves Filho (OAB/DF 8.067) e outros representando Álan Gonçalves Barbosa; Soraya Marciano Silva de Carvalho (OAB/DF 34.908) representando a Fundação Universidade de Brasília.

Subprocurador-geral Lucas Rocha Furtado.

TOMADA DE CONTAS ESPECIAL. CONVÊNIO. INEXECUÇÃO PARCIAL. CITAÇÃO. REJEIÇÃO DAS ALEGAÇÕES DE DEFESA DO EX-PREFEITO. REVELIA DE UM RESPONSÁVEL. CONTAS IRREGULARES. DÉBITO. MULTA.

TOMADA DE CONTAS ESPECIAL (TCE)

Secretaria de Controle Externo de Tomada de Contas Especial - SecexTCE.

Está em apreciação tomada de contas especial instaurada pela Fundação Universidade de Brasília - FUB em razão de inexecução parcial do Convênio 398/2009, celebrado em 30/12/2008 entre a entidade e o Município de Alto Paraíso de Goiás/GO, que objetivou a construção do Centro de Estudos Avançados do Cerrado, com recursos previstos no valor de R$ 1.792.376,69.
2.	O ajuste tinha como vigência inicial o período entre 31/12/2008 (data da publicação no DOU) e 30/12/2010 (extrato à peça 4, p. 11) , mas foi prorrogado até 30/6/2013 (peça 2, p. 25; peça 4, p. 16) .
3.	A obra foi realizada por duas empresas: primeiramente pela Premium Construtora e Empreendimentos Ltda., que teve o contrato assinado em 6/10/2009 (peça 8, p. 11-20) e rescindido amigavelmente em 9/2/2012 (peça 7, p. 21-20) ; e, em seguida, pela empresa Tescon Engenharia Ltda., cujo contrato foi assinado em 22/6/2012 (peça 7, p. 10-20) , com valor previsto de R$ 843.090,69 para a conclusão dos serviços.
4.	No âmbito desta Corte, foram promovidas: a citação solidária de Álan Gonçalves Barbosa, ex-prefeito municipal de Alto Paraíso de Goiás/GO (período de 3/9/2010 a 31/12/2016) , e da empresa Premium, pelo débito no valor de R$ 258.675,93, referente a serviços pagos e não executados pela empresa; e a citação individual de Álan Gonçalves Barbosa pelo débito no valor de R$ 166.990,00, relativo a recursos não aplicados em equipamentos e material permanente (peça 22, p. 6-8; peças 23 e 24) .
5.	O ex-prefeito apresentou suas alegações de defesa às peças 32 a 39 e novos elementos às peças 69 e 70. Já a Premium não apresentou suas alegações de defesa nem recolheu a importância devida, de modo que se operaram sobre ela os efeitos da revelia, nos termos do art. 12, § 3º, da Lei 8.443/1992, o que dá ensejo ao prosseguimento do feito com a análise dos documentos constantes do processo. 
6.	Em sua derradeira instrução, a Secretaria de Controle Externo de Tomada de Contas Especial - SecexTCE, com o apoio do Ministério Público junto ao TCU - MPTCU, propôs julgar irregulares as contas e condenar o ex-prefeito e a empresa a ressarcirem, solidariamente, os cofres públicos, em razão de serviços pagos, e não executados, além de multá-los. Álan Gonçalves Barbosa responde, ainda, por valores em débito decorrentes de materiais e equipamentos não adquiridos.
7.	Adoto tais manifestações como razões de decidir este processo, sem prejuízo das considerações que farei na sequência.
8.	Em seus argumentos, o ex-gestor tentou demonstrar sua boa-fé e imputou a reponsabilidade à UnB, por não ter tomado as providências no sentido de fazer os devidos ajustes no termo de convênio, mas não apresentou qualquer elemento no intuito de demonstrar que executou os serviços questionados. Aduziu, para que fosse possível dar prosseguimento à obra, que seria necessária a readequação dos instrumentos orientadores da avença, o que foi, por diversas vezes, solicitado à entidade, conforme ofícios enviados pelo município àquela instituição (peça 32, p. 12-13, 23; peça 35, p. 6, 12-13, 20-21) . 
9.	No que tange a esse ponto, transcrevo trecho do exame da SecexTCE (peça 74) : 
"50. Entretanto, a eventual omissão e/ou demora da Unb em atender às solicitações da Prefeitura não é razão para justificar a conduta do ex-Prefeito, citado no presente processo, para a realização de atos que afrontem à legislação em vigor, como o disposto na Instrução Normativa 1, de 15/1/1997, da Secretaria do Tesouro Nacional em seu art. 15, § 1°, e no art. 62 da Lei 4.320/1964, bem como o pactuado na cláusula primeira e segunda do Termo de Convênio (Obrigações, II, 'a') .
51.	 Conforme demonstrado, as irregularidades consistem no pagamento por serviços cuja execução não restou comprovada, de modo que possível incoerência entre a obra realizada e os planos não elidem as irregularidades, as quais, por si só, resultam em dano ao erário, de modo que o gestor deve reparar o dano, mesmo que não tenha agido com má-fé.
52.	Dessa forma, tendo em vista que todos os pagamentos irregulares ocorreram na gestão do Sr. Álan Gonçalves Barbosa à frente da Prefeitura Municipal de Alto Paraíso de Goiás/GO, as alegações apresentadas não foram suficientes para elucidar a irregularidade referente à inexecução de serviços contratados e pagos à empresa Premium Construtora e Empreendimentos Ltda." (grifei) 
10.	Em relação aos recursos não aplicados em equipamentos e material permanente (elemento de despesa 4490.52) , o ex-prefeito afirmou ter feito uso desses recursos no elemento de despesa "obras e serviço", mesmo sem a formalização pela UnB do remanejamento dessas rubricas (peça 32, p. 20-22) .
11.	Todavia, em suas alegações de defesa, não logrou comprovar que o valor de R$ 166.990,00, o qual deveria ter sido utilizado no elemento de despesa 4490.52, foi realmente aplicado na finalidade do objeto pactuado, de forma que se conclui pela manutenção desse débito.
12.	Nos novos elementos, Álan Barbosa apresentou petição a esta Corte (peça 69) , em que requereu o julgamento pela regularidade de suas contas, tendo em vista o parecer do Ministério Público Federal oferecido nos autos do Processo 1000833-27.2019.4.01.3506, em curso na Subseção Judiciária de Formosa/GO, pela rejeição da inicial, por manifesta ausência de justa causa para seu prosseguimento (peça 70) . Referido feito cuida de ação civil pública por atos de improbidade administrativa proposta pela FUB-UnB, em face do peticionante, decorrentes da aplicação irregular de recursos federais transferidos ao Município de Alto Paraíso de Goiás, para execução do Convênio 398/2009. 
13.	Destaco que a exceção ao princípio da independência das instâncias é a sentença proferida em juízo penal, que decide pela inexistência do fato ou pela negativa de autoria, o que não se verifica no presente caso. Desse modo, de forma independente, cumpre ao TCU exercer sua competência constitucional e legal de julgar as contas daqueles que derem causa a perda, extravio ou qualquer outra irregularidade de que resulte dano ao erário.
14.	Cumpre esclarecer que o ônus da prova em matéria de aplicação de recursos públicos é invertido: compete aos responsáveis demonstrarem sua correta destinação, consoante jurisprudência pacificada neste Tribunal de Contas e no Supremo Tribunal Federal.
15.	Em face da inexistência de elementos que permitam concluir pela boa-fé de Álan Gonçalves Barbosa, uma vez que lhe coube o dever de evidenciar o adequado emprego dos recursos públicos federais repassados, estes autos estão conclusos para julgamento de mérito, a teor do art. 202, § 6º, do Regimento Interno. 
16.	Cabe informar que a boa-fé somente pode ser analisada em relação à conduta humana, não podendo ser avaliada em relação a pessoas jurídicas (Acórdãos 1.600/2011, 877 e 1.517/2012 e 4.274/2013, todos da 1ª Câmara) . 
17.	Desse modo, Álan Gonçalves Barbosa e a Premium Construtora e Empreendimentos Ltda. devem ter suas contas julgadas irregulares, ser condenados em débito e multados.
18.	Quanto à dosimetria da pena, segundo dispõe o art. 22, § 2º, da Lei de Introdução às Normas do Direito Brasileiro, na aplicação de sanções, serão consideradas a natureza e a gravidade da infração cometida, os danos que dela provierem para a Administração Pública, as circunstâncias agravantes ou atenuantes e os antecedentes do agente. Observa-se que ex-prefeito, apesar de constar como responsável em outros processos no TCU, não foi condenado ainda no âmbito deste Tribunal e executou parte do ajuste. Assim, ao considerar atenuantes, o montante da multa deve ficar em patamar próximo de 10% do valor atualizado do débito a ele imputado (R$ 70.000,00) , em consonância com os parâmetros estabelecidos no art. 267 do Regimento Interno do TCU. 
19.	A sanção aplicada à empresa deve ser inferior à infligida ao ex-prefeito, pelo débito a ela atribuído possuir um valor menor. Ademais, não foram encontrados outros processos em que a Premium conste como responsável neste Tribunal. Portanto, aplico a esta última multa de R$ 45.000,00.
	Ante o exposto, voto por que seja adotada a minuta de acórdão que submeto à apreciação deste Colegiado.
TCU, Sala das Sessões Ministro Luciano Brandão Alves de Souza, em 24 de novembro de 2020.
ANA ARRAES 
Relatora